臺灣板橋地方法院民事判決　　　　　　 98年度簡上字第254號
上　訴　人　甘素蘭
輔　佐　人　甘鎧綾原名郭惠貞.
被 上 訴人　施秀琴
訴訟代理人　許麗紅律師
複 代 理人　李志雄律師
上列當事人間請求返還借款事件，上訴人對於中華民國98年10月
30日臺灣板橋地方法院板橋簡易庭98年度重簡字第1630 號 第一
審判決提起上訴，經本院於100年3月23日言詞辯論終結，判決如
下：
    主  文
上訴駁回。
第二審訴訟費用由上訴人負擔。
    事實及理由
一、被上訴人起訴主張：兩造為分從父姓、母姓之親姊妹關係，
    上訴人自民國83年間陸續向被上訴人借款共計新台幣（下同
    ）33萬元（下稱系爭三筆借款），分別為：83年5 月25日
    借款108,000 元（下稱系爭第一筆借款），上訴人並簽發面
    額同借款金額、票號AB0000000 號、付款人萬泰商業銀行三
    重分行之支票1 紙（下稱系爭108,000 元支票）交付被上訴
    人，作為還款擔保，惟經提示後，因拒絕往來而退票；83
    年6 月30日借款142,000 元（下稱系爭第二筆借款），上訴
    人並交付以其配偶郭森池為發票人、面額同該次借款金額、
    票號PV0000000 號、付款人台北區中小企業銀行三重分行之
    支票1 紙（下稱系爭142,000 元支票）予被上訴人，作為還
    款擔保，惟經提示後，亦因拒絕往來而退票；85年8 月15
    日借款8 萬元，上訴人並簽立借據1 紙（下稱系爭8 萬元借
    據）交付被上訴人收執（下稱系爭第三筆借款），惟亦未清
    償。嗣上訴人又於92年10月20日，以電話表示擬再向被上訴
    人借款2 萬元（按：該筆2 萬元借款未在本件請求範圍內）
    ，兩造經由電話協商，經上訴人同意後，由被上訴人擬定，
    將上開三筆借款合計共33萬元寫入同意書中，而由上訴人簽
    名同意，並約定上訴人同意自92年12月起按月至少還款5,00
    0 元至清償完畢止，如逾期未清償，視為全部到期，上訴人
    並簽立2 萬元借據1 紙（下稱92年10月20日借據）及同意書
    1 張（下稱系爭同意書）交付被上訴人。詎上訴人屆期未依
    約還款，經被上訴人屢催討，仍未獲置理，爰依金錢消費借
    貸法律關係，請求上訴人給付。系爭同意書確為被上訴人所
    親簽，全程並有兩造之弟施明雄在場見聞。上訴人既於92年
    10 月20 日承認系爭三筆借貸之事實，則依民法第129 條第
    1 項第2 款、第137 條第1 項規定，時效中斷並重新起算，
    故本件請求未罹於時效等語。求為判命上訴人應給付被上訴
    人33萬元，及自約定清償日之翌日即93年1 月1 日起至清償
    日止，按年息5%計算之法定遲延利息等語。原審判命上訴人
    如數給付，上訴人不服，提起上訴。被上訴人併答辯聲明：
    駁回上訴。
二、上訴人則以：(一)兩造之父母與被上訴人同住，雙親生病期間
    ，兩造時常電話聯絡，惟被上訴人從未提及上訴人尚欠被上
    訴人33萬元借款之事，且上訴人亦曾請兒子郭秉均或二姐施
    素娥拿錢轉交被上訴人。更何況上訴人從未簽立系爭同意書
    或借據予被上訴人。系爭同意書係被上訴人所影印複製而偽
    造。(二)系爭8 萬元借據，實係兩造之父施添坤投保新光人壽
    保險契約所領取之保險期滿金，由施添坤以現金8 萬元借予
    上訴人。惟此事遭被上訴人知悉後，強迫上訴人立下系爭8
    萬元借據，被上訴人未能舉證銀行有存款領出借予上訴人。
    (三)系爭108,000 元支票、系爭142,000 元支票之發票日分別
    為83年5 月25日、83年6 月30日，被上訴人本件起訴時係98
    年8 月14日，故系爭三筆借款均已罹於15年請求權時效等語
    ，資為抗辯。併為上訴聲明：(一)原判決廢棄。(二)駁回被上訴
    人於第一審之訴。
三、兩造不爭執事項：
  (一)系爭108,000 元支票及系爭142,000 元支票係上訴人交付被
    上訴人（見本院卷第89頁反面）。
  (二)系爭8 萬元借據乃上訴人所親自書寫及簽名（見本院卷第89
    頁反面、第91頁）。
四、被上訴人主張上訴人先後於83年5 月25日向被上訴人借款10
    8,000 元、於83年6 月30日借款142,000 元，並於上開借款
    之同時，分別交付系爭108,000 元支票、系爭142,000 元支
    票作為還款擔保，惟均因拒絕往來而退票；上訴人復於85年
    8 月15日借款8 萬元，合計共借款33萬元。上訴人於92年10
    月20日簽立系爭同意書，除確認上開系爭三筆借款外，並約
    定上訴人同意按月清償5,000 元至清償完畢止，如逾期未清
    償，視為全部到期，惟上訴人屆期未依約還款等語。上訴人
    否認有何系爭三筆借款存在，及否認系爭同意書之形式真正
    ，並以上詞置辯。兩造間之爭執事項要點厥為：
    (一)兩造間是否有系爭三筆借款契約存在？
    (二)系爭同意書是否係上訴人所簽？
    (三)上訴人辯稱系爭三筆借款未交付，有無理由？
    (四)上訴人抗辯其曾請兒子郭秉均或二姐施素娥拿錢轉交予被
      上訴人而為部分清償，有無理由？
    (五)系爭三筆借款是否均已罹於時效而消滅？
    茲析述如下：
五、被上訴人主張兩造間有系爭三筆借款契約存在，業據其提出
    上訴人不爭執真正之系爭108,000 元支票影本及退票理由單
    影本各1 紙、系爭142,000 元支票影本及退票理由單影本各
    1 張、系爭8 萬元借據影本1 紙、系爭同意書影本1 件為證
    （見本院卷第62至67頁），堪信為真正。上訴人雖自認上開
    兩張支票確係其交付被上訴人，惟否認有收到借款108,000
    元、142,000 元，而系爭8 萬元借據雖為其所出具，惟該筆
    8 萬元借款係其向父親施添坤所借，並非向被上訴人借款，
    因被上訴人事後得知而強迫上訴人所簽立等語。經查：
  (一)上訴人辯稱系爭第三筆8 萬元之借貸關係存在於上訴人與施
    添坤間，並非存在於兩造間，因施添坤投保新光人壽保險公
    司所領取之保險期滿金，由施添坤以現金8 萬元借予上訴人
    等語，為被上訴人否認，陳稱：上訴人於82、83年間，因涉
    賭即陸續向親友借貸，兩造之弟施明雄與配偶（已歿）之互
    助會二會亦遭上訴人冒標，共得款70多萬元，上訴人迄今亦
    未償還。當時上訴人亦向父親施添坤借貸10萬元，並立有借
    據。之後，施添坤屢向上訴人索討亦無結果。迨98年間，施
    添坤因病急需款項，被上訴人遂持上訴人所開立之前揭10萬
    元借據代施添坤向上訴人追償。上訴人之子郭秉均遂分別於
    98年7 月28日及98年9 月14日代上訴人各償還1 萬元，尚欠
    施添坤8 萬元未還。施添坤對上訴人之借款與被上訴人本件
    請求無關等語。查，上訴人自認真正之系爭8 萬元借據載明
    ：「茲向『施秀琴』借新台幣捌萬元整」，其末由上訴人簽
    名，並記載日期為「83年8 月15日」字樣（見本院卷第66頁
    ），而被上訴人所提出上訴人不爭執真正之上訴人所出具予
    施添坤之借據影本1 紙（被上證5 ，見本院卷第103 頁），
    該紙借據則明白記載：「茲向『施添坤』借台幣壹拾萬元正
    」，其末亦由上訴人簽名，記載日期為「83年8 月13日」等
    字樣，顯然與系爭8 萬元借據之出具日期、借款人、借款金
    額均不相同，無從認係同一筆借貸關係。
  (二)其次，經本院向新光人壽保險股份有限公司函查該公司於82
    、82年間給付施添坤保險金額、給付日期、金額、方式各為
    如何等節，經新光人壽保險股份有限公司以99年3 月24日新
    壽法務字第0990000305號函覆：施添坤於76年10月17日向本
    公司投保「新光人壽千圓壽險」（保單號碼AQ00000000號）
    六年期定期險，於「82年10月17日」期滿時，本公司開立支
    票號碼MC0000000 號支票給付期滿金及紅利合計63,750元等
    語，並檢送保險給付紀錄1 份在卷可稽（見本院卷第109 、
    110 頁），由此足見施添坤係於82年10月17日取得上開保險
    期滿金63,750元，顯早於上訴人向施添坤為上開借款（借款
    時間為83年8 月13日）數月之久，難認二者有何關聯性。退
    步言之，縱認施添坤確係於取得上開保險期滿金後，於83年
    8 月13日將之湊足10萬元後借予上訴人，亦顯與本件上訴人
    向被上訴人之系爭8 萬元借款毫無關聯。上訴人此部分所辯
    ，要無可採。
  (三)至於上訴人辯稱系爭8 萬元借據係遭被上訴人強迫所簽云云
    ，為被上訴人否認，上訴人就此利己之事實，始終未舉證以
    實其說，所辯當無足取。
六、上訴人於92年10月20日電話表示擬再向被上訴人借款2 萬元
    （按：該筆2 萬元借款未在本件請求範圍內），兩造經由電
    話協商，經上訴人同意後，由被上訴人擬定，將上開三筆借
    款合計共33萬元寫入同意書中，而由上訴人簽名同意，並約
    定上訴人同意自92年12月起按月至少還款5,000 元直至清償
    完畢，如逾期未清償，視為全部到期，上訴人並簽立92年10
    月20日2 萬元借據及系爭同意書各1 紙等情，有92年10月20
    日2 萬元借據及系爭同意書1 張為證（見本院卷第40頁）。
    上訴人初辯稱系爭同意書係被上訴人所影印複製而偽造云云
    ，待被上訴人提出系爭同意書原本後，上訴人則改辯稱否認
    系爭同意書為其所親簽等語。惟查：
  (一)上訴人於92年10月20日至被上訴人家中，向被上訴人借款之
    過程，業據證人即兩造之弟施明雄於本院到庭證稱：系爭同
    意書伊有見過，在被上訴人施秀琴家見過，因為當時伊去施
    秀琴家，當時只有施秀琴在，後來甘素蘭跑來施秀琴家向施
    秀琴借錢，伊也有在場。三姊甘素蘭要跟大姊施秀琴借錢，
    伊叫施秀琴不要借錢給甘素蘭，因為甘素蘭欠太多錢，甘素
    蘭也有欠伊錢，甘素蘭曾經跑去向伊太太（當時還沒去世）
    任教的國中借錢。甘素蘭當天向施秀琴表示要借錢，伊叫施
    秀琴不要借錢給甘素蘭，但是甘素蘭就哭哭啼啼的說如果不
    借她，她沒有錢的話就過不下去，然後又說小孩那麼小怎麼
    辦。伊有勸施秀琴不要再借錢給甘素蘭，因為是無底洞，然
    後施秀琴說她以前也有借錢給甘素蘭。但是甘素蘭當天要借
    款的金額不多，好像只有一、兩萬元，施秀琴對甘素蘭說「
    你以前借的都沒還，也講不過去，要不然就把以前借的錢再
    寫一次，再講清楚寫下來」，然後當天當場寫的。系爭同意
    書上甘素蘭簽名的筆跡是甘素蘭寫的，伊有在場親自看到甘
    素蘭簽名，施秀琴當天就有把錢借給甘素蘭，大概一、兩萬
    元左右，伊有看到施秀琴把錢交給甘素蘭，然後甘素蘭在數
    錢。當天甘素蘭在施秀琴家待沒有很久，大概三十到四十分
    鐘等語甚明，此有本院99年5 月11日準備程序筆錄存卷足徵
    。
  (二)復經本院向中國信託商業銀行、萬泰商業銀行調取上訴人之
    信用卡申請書原本，連同上訴人自認真正之系爭8 萬元借據
    、向施添坤借款10萬元之借據、上訴人當庭書寫之筆跡，及
    系爭同意書等件原本，送請法務部調查局鑑定系爭同意書末
    行之上訴人名義簽名是否為上訴人之字跡，經法務部調查局
    鑑定結果，函覆認為筆跡筆劃特徵相似，研判有可能出於同
    一人手筆等語，此有法務部調查局99年12月29日調科貳字第
    09900594240 號鑑定書及鑑定分析表各1 份附卷足徵（見本
    院卷第187 、188 頁），核與證人施明雄所證述情節相符，
    足認系爭同意書係上訴人所親簽。上訴人否認系爭同意書之
    形式真正，委無可採。
七、系爭同意書係上訴人所親簽，且內容載明上訴人先後於83年
    5 月25日向被上訴人借款108,000 元、於83年6 月30日借款
    142,000 元、85年8 月15日借款8 萬元，合計33萬元，並約
    定上訴人自92年12月起按月清償5,000 元至清償完畢止等情
    ，業詳如前述。上訴人雖辯稱被上訴人並未交付系爭三筆借
    款云云，然倘被上訴人果未於83、85年間交付系爭三筆借款
    金額予上訴人，上訴人豈有於距系爭第一筆借款時間長達9
    年餘後之92年10月20日，猶簽立系爭同意書承認系爭三筆借
    款，並約定同意按月償還之理？是上訴人此部分所辯，顯與
    常理相違，而無足取。
八、上訴人復抗辯其曾請兒子郭秉均或二姐施素娥拿錢轉交予被
    上訴人為部分清償等語，為被上訴人否認。查，上訴人所提
    由其子郭秉均簽名出具之98年9 月14日收據影本1 紙（見本
    院卷第81頁），其上載明：「茲還款『施添坤』壹萬圓（尚
    餘8 萬圓）。代收款人：施秀琴。代還款人：郭秉均」字樣
    ，足認係由上訴人之子郭秉均代上訴人清償上訴人所欠施添
    坤之欠款，顯非清償本件上訴人所欠被上訴人之系爭三筆借
    款。此外，上訴人就清償之事實，未能再為舉證以實其說，
    所辯自無足採。
九、按消滅時效，因承認而中斷。時效中斷者，自中斷之事由終
    止時，重行起算。民法第129 條第1 項第2 款、第137 條第
    1 項分別定有明文。本件被上訴人依金錢消費借貸返還請求
    權為請求，請求權時效為15年（參民法第125 條），系爭三
    筆借款之時間分別為83年5 月25日、83年6 月30日、85年8
    月15日，上訴人於92年10月20日簽立系爭同意書承認系爭三
    筆借款，依上開規定，系爭三筆借款之請求權時效因承認而
    中斷，並自92年10月20日起重行起算15年。而被上訴人於98
    年8 月14日提起本件訴訟（見被上訴人起訴狀上之本院收狀
    戳），顯未罹於15年請求權時效。是上訴人抗辯系爭三筆借
    款請求權已罹於時效云云，亦無可取。
十、綜上所述，被上訴人依金錢消費借貸法律關係，請求上訴人
    返還系爭三筆借款共33萬元，及自約定清償日之翌日即93年
    1 月1 日起至清償日止，按年息5%計算之法定遲延利息，為
    有理由，應予准許。又本件係適用簡易程序所為被告（即上
    訴人）敗訴之判決，應依職權宣告假執行，民事訴訟法第38
    9 條第1 項第3 款定有明文。是則原審判命上訴人如數給付
    ，並依職權宣告假執行，於法並無不合。上訴意旨指摘原判
    決不當，求予廢棄改判，為無理由，應予駁回其上訴。
十一、因本案事證已臻明確，兩造其餘主張陳述及所提之證據，
      經審酌後認於本判決結果不生影響，爰不一一論述，附此
      敘明。
十二、據上論結，本件上訴為無理由，依民事訴訟法第436 條之
      1 第3 項、第449 條第1 項、第78條，判決如主文。
中    華    民    國   100    年    4     月    13    日
                  民事第一庭    審判長法  官  李世貴
                                      法  官  黃信滿
                                      法  官  陳翠琪
以上正本證明與原本無異
本判決不得上訴
中    華    民    國   100    年    4     月    14    日
                                      書記官  簡曉君